【裁判字號】    95,訴,569
【裁判日期】    950822
【裁判案由】    商業會計法等
【裁判全文】
臺灣彰化地方法院刑事判決               95年度訴字第569號
公  訴  人  臺灣彰化地方法院檢察署檢察官
被      告  甲○○
上列被告因商業會計法等案件，經檢察官聲請簡易判決處刑（95
年度偵字第139號），本院認不宜以簡易判決處刑，改用通常程
序審理後，依簡式審判程序判決如下：
    主  文
甲○○商業負責人，以明知為不實之事項，而記入帳冊，處有期
徒刑月，如易科罰金，以參佰元折算壹日。又甲○○公司負責
人為納稅義務人以不正當方法逃漏稅捐，處有期徒刑肆月，如易
科罰金，以佰元折算壹日。應執行有期徒刑陸月，如易科罰金
，以佰元折算壹日，緩刑年。
  犯罪事實及理由
一、本件犯罪事實除補充及更正如下外，其餘均與檢察官聲請簡
    易判決處刑書之記載相同，茲引用之（如附件）：
    (一)被告係緯志企業有限公司之實際負責人，為商業會計法
        之商業負責人；稅捐稽徵法上所定之納稅義務人則為緯
        志企業有限公司（聲請簡易判決處刑書上誤載為被告甲
        ○○係稅捐稽徵法上之納稅義務人）。
    (二)被告所取得不實之組來亞股份有限公司發票3張，係透
        過案外人王百源向有權制作人即案外人組來亞股份有限
        公司實際負責人楊和珅所取得。該發票為楊和珅明知未
        曾與緯志企業有限公司交易，仍親自或委請案外人饒玉
        鱗（王百源、楊和珅、饒玉霖均另由檢察官偵查中）在
        業務上所作成、登載出售貨物與緯志企業有限公司之不
        實內容之發票，被告取得後即接續行使，充為進項憑證
        ，利用不知情之會計人員記入帳冊，足以生損害於稅捐
        稽核之正確性。
    (三)又上開3張不實發票，其中發票字軌PW00000000號之金
        額為新台幣（下同）70萬元、稅額為3萬5千元，發票字
        軌PW00 000000號之金額為190萬元、稅額9萬5千元，發
        票字軌PW00000000號之金額為175萬元、稅額8萬7千5百
        元（聲請簡易判決處刑書誤載上開第1、2張發票金額分
        別為35萬元、95萬元）。
    (四)緯志企業有限公司因而逃漏營業稅21萬7千5百元。
二、本件證據除補充如下外，其餘亦均與檢察官聲請簡易判決處
    刑書之記載相同，茲引用之（如上附件）。
    (一)被告於本院審理時之自白。
    (二)財政部臺灣省中區國稅局員林稽徵所民國95年5月18日
        中區國稅員林三字第0950011310號函載明緯志企業有限
        公司所持組來亞股份有限公司之發票實際金額及稅額（
        附於本院卷內可參）。
    (三)同上員林稽徵所95年7月7日中區國稅員林三字第095001
        6142號函載明緯志企業有限公司據以逃漏營業稅為21萬
        7 千5百元（附於本院卷可參）。
三、論罪科刑
    (一)核被告甲○○持上揭他人所開立不實之發票予以記帳，
        所為係犯刑法第216條、215條之行使業務上登載不實文
        書罪及商業會計法第71條第1款之商業負責人，以明知
        為不實之事項，而記入帳冊罪。
    (二)被告利用不知情之會計人員將所取得之不實發票記入帳
        冊，為間接正犯。
    (三)再按公司為法人，公司負責人為自然人，二者在法律上
        並非同一人格主體。公司負責人為公司之代表，其為公
        司所為行為，應由公司負責。故公司負責人為公司以不
        正當方法逃漏稅捐，因納稅義務人為公司，其所觸犯稅
        捐稽徵法第41條之罪之犯罪或受罰主體，仍為公司，而
        非公司負責人，僅因公司於事實上無從擔負自由刑之責
        任，基於刑事政策上之考慮，同法第47條第1款將納稅
        義務人之公司應處徒刑之規定，轉嫁於公司負責人。是
        公司負責人依該條款而適用徒刑之處罰，乃屬代罰之性
        質，並非因其本身之犯罪而負行為責任。故被告甲○○
        為緯志企業有限公司負責人為納稅義務人之公司即緯志
        企業有限公司以不正當方法逃漏稅捐，應依稅捐稽徵法
        第47條第1款、第41條規定代替公司受徒刑之處罰。
    (四)被告行為後，刑法於民國94年2月2日修正公布、刑法施
        行法於95年6月14日修正公布、罰金罰鍰提高標準條例
        於95年5月17日修正公布，並均於95年7月1日施行，關
        於本案應適用之新、舊法，茲比較如下：
      1.刑法第2條第1項規定，係規範行為後法律變更所生新舊
        法律比較適用之準據法，於95年7月1日刑法施行後，應
        適用刑法第2條第1項之規定，為「從舊從輕」之比較（
        最高法院95年5月23日第8次刑事庭會議決議第1點第1項
        參照）。
      2.修正前刑法第55條後段關於牽連犯之規定，業已修正刪
        除，此刪除雖非犯罪構成要件之變更，但顯已影響行為
        人刑罰之法律效果，自屬法律有變更，依刑法第2條第1
        項規定，比較新、舊法結果，應適用最有利於行為人之
        法律（最高法院95年第8次刑事庭會議決議第5點第4項
        第1款參照）。則經比較新、舊法結果，應以被告行為
        時之法律即修正前第55條規定論以連續犯，最有利於被
        告（臺灣高等法院95年5月4、5日座談會第9號決議參照
        ）。
      3.刑法施行法第1條之1增訂施行前，依罰金罰鍰提高標準
        條例第1條前段、現行法規所定貨幣單位折算新臺幣條
        例第2條規定，本案刑法第216條、第215條之行使業務
        登載不實文書罪關於或科「五百元以下罰金」之罰金刑
        部分，應提高折算為得科銀元五千元即新臺幣一萬五千
        元以下罰金。刑法施行法修正增訂第1條之1規定：「中
        華民國九十四年一月七日刑法修正施行後，刑法分則編
        所定罰金之貨幣單位為新臺幣。九十四年一月七日刑法
        修正時，刑法分則編未修正之條文定有罰金者，自九十
        四年一月七日刑法修正施行後，就其所定數額提高為三
        十倍。但七十二年六月二十六日至九十四年一月七日新
        增或修正之條文，就其所定數額提高為三倍。」，依上
        開增訂條文提高並改為新臺幣後，本案刑法第216條、
        第215條之行使業務登載不實文書罪關於或科「五百元
        以下罰金」之罰金刑部分，亦同為得科新臺幣一萬五千
        元以下罰金，經比較新、舊法後，得科罰金之最高度刑
        並無不同。但關於罰金之最低度刑部分，因刑法第33條
        第5款關於罰金最低度刑之規定，由「罰金：一元以上
        」修正為「罰金：新臺幣一千元以上，以百元計算之」
        ，故應依刑法第2條第1項規定，適用最有利於行為人之
        法律（最高法院95年第8次刑事庭會議決議參照）。準
        此，本案所涉法條，不論刑法第216、第215條之行使業
        務登載不實文書罪或商業會計法第71條第1款之罪或稅
        捐稽徵法第47條第1款、第41條之罪關於罰金之最低度
        刑部分，經比較新、舊刑法第33條第5款之結果，應以
        被告行為時之法律即修正前第33條第5款規定，最有利
        於被告。
      4.又修正前刑法第51條規定：「數罪併罰，分別宣告其罪
        之刑，依左列各款定其應執行者：」其中第5款規定：
        「宣告多數有期徒刑者，於各刑中之最長期以上，各刑
        合併之刑期以下，定其刑期。但不得逾20年。」，修正
        後刑法第51條第5款規定：「宣告多數有期徒刑者，於
        各刑中之最長期以上，各刑合併之刑期以下，定其刑期
        。但不得逾30年。」，此為法律之變更，自應依刑法第
        2條第1項規定比較新、舊法，並適用最有利於行為人之
        法律（最高法院95年第8次刑事庭會議決議第5點第1項
        參照）。查被告所犯上開數罪法定刑之最高刑度合計亦
        未逾20年，則經比較新、舊法結果，對被告並無有利或
        不利之情形。
      5.依刑法第2條第1項規定為「從舊從輕」之新、舊刑法比
        較時，應就罪刑有關之共犯、未遂犯、連續犯、想像競
        合犯、牽連犯以及累犯加重、自首減輕、暨其他法定加
        減原因、與加減例等一切情形，綜其全部之結果，而為
        比較，再適用有利於行為人之法律處斷，而不得一部割
        裂分別適用不同之新舊法（最高法院24年上字第4634號
        判例意旨、95年第8次刑事庭會議決議參照）。則經綜
        合比較新、舊法之結果，新法並未較有利，而以被告行
        為時之舊法較有利於被告，依刑法第2條第1項前段規定
        ，本案自應適用被告行為時之法律，即修正前刑法第55
        條後段，第33條第5款、第51條第5款之規定。
    (五)依上開說明，本案被告所犯刑法第216條、215條之行使
        業務上登載不實文書罪及商業會計法第71條第1款之商
        業負責人以明知為不實之事項而記入帳冊罪，有方法、
        目的之牽連犯關係，應依修正前刑法第55條後段規定，
        從一重之商業會計法第71條第1款之罪處斷（至於被告
        甲○○將已登載不實內容之帳冊連同所附虛偽發票持以
        報稅部分，因商業會計法第71條第1款之罪，原含有業
        務上登載不實之本質，與刑法第215條之從事業務之人
        明知為不實之事項而登載於業務上文書罪，皆規範處罰
        同一之登載不實行為，應屬法規競合，且前者為後者之
        特別規定，依特別法優於普通法之原則，自應優先適用
        商業會計法第71條第1款論處，故此部分不再另論以刑
        法第216條、第215條之行使業務上登載不實文書罪，附
        此敘明）。
    (六)又被告甲○○既非稅捐稽徵法第41條之犯罪或受罰主體
        ，僅依同法第47條第1款之規定，代替公司受徒刑之處
        罰，自與其本身為犯罪主體所犯其他罪名間，不具牽連
        犯關係。準此，被告甲○○應依稅捐稽徵法第47條第1
        款、第41條處罰之罪，與其所犯之商業會計法第71條第
        1款之罪，應分論併罰。
    (七)審酌被告使用不實之統一發票，並登載於公司之帳冊，
        妨害政府對於公司稽核及稅捐核課之正確性，及其犯罪
        動機、目的、手段、所生之危害，暨犯後到庭已坦承犯
        行，且一經本院傳喚即行到庭應訊，顯仍知尊重法律並
        有效節省司法資源，惡性尚非重大等一切情狀，各量處
        如主文所示之刑，並諭知易科罰金之折算標準，及定應
        執行刑。茲因易科罰金部分因被告行為後，刑法第41條
        亦於94年2月2日修正公布，並於95年7月4日施行，故論
        述如下：
      1.其中就刑法第41條第1項前段關於易科罰金折算標準之
        規定，由「犯最重本刑為五年以下有期徒刑以下之刑之
        罪，而受六個月以下有期徒刑或拘役之宣告，因身體、
        教育、職業、家庭之關係或其他正當事由，執行顯有困
        難者，得以一元以上三元以下折算一日，易科罰金。」
        修正為「犯最重本刑為五年以下有期徒刑以下之刑之罪
        ，而受六個月以下有期徒刑或拘役之宣告者，得以新臺
        幣一千元、二千元或三千元折算一日，易科罰金。」應
        依刑法第2條第1項規定，適用最有利於行為人之法律（
        最高法院95年第8次刑事庭會議決議第3點第2項參照）
        。而修正前刑法第41條第1項前段之易科罰金折算標準
        ，依修正刪除前之罰金罰鍰提高標準條例第2條規定，
        應就其原定數額提高為100倍折算1日，並依現行法規所
        定貨幣單位折算新臺幣條例第2條規定，以新臺幣元3倍
        折算之，亦即，修正前刑法第41條第1項前段之易科罰
        金折算標準，應以銀元300元即新台幣900元折算為1日
        ，如依新法則至少應以新台幣1000元折算1日。
      2.又同條第2項規定，亦由「併合處罰之數罪，均有前項
        情形，其應執行之刑逾六個月者，亦同」，修正為「前
        項規定於數罪併罰，其應執行之刑未逾六月者，亦適用
        之」，惟本案被告經諭知之應執行刑未逾6月，故新、
        舊法對被告並無有利或不利之情形。綜上比較刑法第41
        條之新、舊法結果，應以被告行為時之法律即舊法較有
        利於被告，依刑法第2條第1項前段規定，是本案各量處
        之主刑應諭知之易科罰金折算標準，自應適用被告行為
        時之法律即修正前刑法第41條第1項前段，修正前罰金
        罰鍰提高標準條例第2條規定。
    (七)又犯罪在新法（指刑法）施行前，新法施行後，緩刑之
        宣告，應適用新法第74條之規定（最高法院95年5 月23
        日第8次刑事庭會議決議第七點參照）。查被告前未曾
        受有期徒刑以上刑之宣告，有臺灣高等法院被告前案紀
        錄表1份在卷可稽，其經此教訓，應知警惕而無再犯之
        虞，所宣告之刑，本院認均以暫不執行為適當，爰依刑
        法第74條第1項第1款規定，併予宣告緩刑3年，以勵自
        新。
四、應適用之法條：
    (一)刑事訴訟法第452條、第273條之1第1項，第299條第1項
        前段、第310條之2、第454條第2項。
    (二)商業會計法第71條第1款。
    (三)稅捐稽徵法第41條、第47條第1款。
    (四)刑法第2條第1項前段、第11條前段、刑法第216條、第
        215條、（修正前）第55條後段、（修正前）第41條第1
        項前段、（修正前）第51條第5款、第74條第1項第1款
        。
    (五)修正前罰金罰鍰提高標準條例第2條，判決如主文。
五、按本判決係依刑事訴訟法第310條之2、第454條第2項製作，
    依法僅需記載當事人欄、主文、犯罪事實、證據名稱、應適
    用之法條及得於10日內上訴之旨，並得以簡略方式為之；如
    認定之犯罪事實、證據及應適用之法條，與檢察官聲請簡易
    判決處刑書或起訴書之記載相同者，得引用之。
六、如不服本件判決，得自收受送達之日起10日內，向本院提起
    上訴。
本案經檢察官姚玎霖到庭執行職務。
中    華    民    國    95    年    8     月    22    日
                  刑事第二庭    法  官  周淡怡
以上正本證明與原本無異。
如不服本判決，應於判決送達後十日內向本院提出上訴狀 (須附
繕本 )。
中    華    民    國    95    年    8     月    22    日
                                書記官  劉玫金
附錄論罪科刑法條全文
中華民國刑法第215條
從事業務之人，明知為不實之事項，而登載於其業務上作成之文
書，足以生損害於公眾或他人者，處3年以下有期徒刑、拘役或5
百元以下罰金。
中華民國刑法第216條
行使第210條至第215條之文書者，依偽造、變造文書或登載不實
事項或使登載不實事項之規定處斷。
商業會計法第71條
商業負責人、主辦及經辦會計人員或依法受託代他人處理會計事
務之人員有下列情事之一者，處5年以下有期徒刑、拘役或科或
併科新臺幣60萬元以下罰金：
一、以明知為不實之事項，而填製會計憑證或記入帳冊。
二、故意使應保存之會計憑證、會計帳簿報表滅失毀損。
三、偽造或變造會計憑證、會計帳簿報表內容或毀損其頁數。
四、故意遺漏會計事項不為記錄，致使財務報表發生不實之結果
    。
五、其他利用不正當方法，致使會計事項或財務報表發生不實之
    結果。
稅捐稽徵法第41條
納稅義務人以詐術或其他不正當方法逃漏稅捐者，處5年以下有
期徒刑、拘役或科或併科新台幣6萬元以下罰金。
稅捐稽徵法第47條
本法關於納稅義務人、扣繳義務人及代徵人應處徒刑之規定，於
左列之人適用之：
一  公司法規定之公司負責人。
二  民法或其他法律規定對外代表法人之董事或理事。
三  商業登記法規定之商業負責人。
四  其他非法人團體之代表人或管理人。


司法院資訊處製作；財團法人民間司法改革基金會備份。
